【裁判字號】    98,消債抗,202
【裁判日期】    981008
【裁判案由】    清算事件
【裁判全文】
臺灣臺北地方法院民事裁定           98年度消債抗字第202號
抗  告  人  甲○○
代  理  人  林帥孝律師
上列抗告人因消費者債務清理條例清算事件，對於中華民國98年
4 月24日本院98年度消債清字第13號裁定提起抗告，本院裁定如
下：
    主  文
抗告駁回。
抗告程序費用新臺幣壹仟元由抗告人負擔。
    理  由
一、抗告意旨略以：抗告人之普通債權人於抗告人聲請清算前二
    年間，受清償之債權總額，已高於該期間內，抗告人可處分
    所得扣除自己及依法應受其扶養者所必要生活費用之數額，
    請依消費者債務清理條例（下稱消債條例）第132 條並類推
    適用同法第141 條規定，准為抗告人免責裁定。至於抗告人
    以信用卡支付東霖證券等投資顧問費用，係民國93年6 月至
    12月間所為；另抗告人於東森購物之消費項目亦係採購日常
    生活用品，因採分期付款，故每期信用卡帳單皆顯示該筆消
    費款。然抗告人自95年3 月起，即無任何投資、投機或刷卡
    消費行為，抗告人並無消債條例第134 條各款不得免責之情
    形。而抗告人為單親母親，須獨力負擔幼子教養等開銷，中
    高齡就業已屬不易，復自98年1 月31日起遭資方無預期資遣
    ，致無可預期之固定收入，而陷入經濟困境，至今仍處於失
    業狀態，只能領取6 個月失業給付之補助，益顯抗告人有免
    責必要，惟原裁定未諭知抗告人免責，爰提起抗告，請求廢
    棄原裁定另為抗告人免責之裁定等語。
二、按法院為終止或終結清算程式之裁定確定後，除別有規定外
    ，應以裁定免除債務人之債務，固為消債條例第132 條所明
    定。惟適用本條裁定免責之前提，須債務人無不免責之事由
    ，始足當之。經查，抗告人經本院裁定開始更生程序後，因
    所提更生方案未據債權人同意，且不符逕予裁定認可之要件
    ，復無財產可資換價清償債務，原審遂依消債條例第85條第
    1 項規定，將其更生程序轉為清算程序，而為抗告人開始清
    算並同時終止清算程序之裁定確定。抗告人雖於開始清算前
    之98年1 月31日遭僱主資遣，此有抗告人提出之離職證明書
    附卷可稽。然抗告人陳明其受資遣後，仍可獲取勞工保險局
    按月給付之失業給付19,080元達6 個月，並提出勞工保險局
    核定通知書為證，則本件與消債條例第133 條所定「法院裁
    定開始清算程式後，債務人有薪資、執行業務所得或其他固
    定收入」之情形，並無不符。依同條規定，若抗告人之普通
    債權人於清算程序所受分配總額，低於抗告人聲請清算前二
    年間，可處分所得扣除自己及依法應受其扶養者所必要生活
    費用之數額者，除能證明經普通債權人全體同意免責外，即
    應為抗告人不免責之裁定。然原審既裁定抗告人開始清算並
    同時終結清算程序，抗告人之普通債權人即無於清算程序中
    受分配之可能。顯見依消債條例第133 條規定，本應裁定抗
    告人不免責。況依消債條例第134 條第4 款規定，債務人因
    投機行為，致負擔過重之債務而生開始清算之原因者，法院
    亦應為不免責之裁定。依本件債權銀行所提抗告人信用卡歷
    史消費明細記載，抗告人於92年10月至95年4 月期間，以信
    用卡預借現金支付期貨交易之保證金，即逾144 萬元；93年
    6 月至94年10月間，以信用卡支付東霖等投資顧問事業之投
    資款項，亦逾18萬元。此期間抗告人多次持信用卡預借現金
    累計逾67萬元，顯見經濟情況已屬窘困，旋於95年6 月間，
    抗告人果因積欠債權銀行1,272,967 元無法如期清償，而利
    用債務協商機制進行協商付款，此後更因無力履行協商及更
    生債務導致原審裁定開始清算並同時終結清算程序。據此歷
    程以觀，抗告人顯於財務困窘之際進行非經濟能力所能負擔
    之期貨投機交易，始致無力清償債務而生開始清算之原因。
    則依上開規定，亦應裁定抗告人不免責。原審為抗告人不免
    責之裁定，自無違誤。抗告人請求廢棄原裁定並為抗告人免
    責之裁定，自非有據。至於抗告人另請求類推適用消債條例
    第141 條規定為免責之裁定一節，因消債條例第141 條規定
    係為敦促債務人於不免責裁定後繼續工作並清償債務所設，
    抗告人既未以不免責裁定後工作所得清償債務，即無該條適
    用或類推適用之可言。抗告人此部分所請亦屬無據。從而，
    抗告人執前詞指摘原裁定不當，求予廢棄另為裁定，為無理
    由，應予駁回。
三、依消費者債務清理條例第15條，民事訴訟法第495 條之1第1
    項、第449 條第1 項、第95條、第78條，裁定如主文。
中    華    民    國    98    年    10    月    8     日
                  民事第三庭  審判長法    官  丁蓓蓓
                                    法    官  黃書苑
                                    法    官  黃明發
以上正本係照原本作成。
本裁定不得再抗告。
中    華    民    國    98    年    10    月    8     日
                                    書 記 官  陳怡如


司法院資訊處製作；財團法人民間司法改革基金會備份。
